【裁判字號】    97,交抗,1986
【裁判日期】    971218
【裁判案由】    違反道路交通管理處罰條例
【裁判全文】
臺灣高等法院交通事件裁定            97年度交抗字第1986號
抗  告  人
即受處分人  甲○○○
上列抗告人因違反道路交通管理處罰條例案件，不服臺灣宜蘭地
方法院交通法庭，中華民國97年10月31日所為裁定（97年度交聲
字第215號），提起抗告，本院裁定如下：
    主  文
原裁定撤銷，發回臺灣宜蘭地方法院。
    理  由
壹、原裁定意旨略以：本件異議人即受處分人甲○○○所有之車
    牌號碼Q3-4685號號自用小客車，於民國97年4月11日上午9
    時35分許，停放在國道三號高速公路172.2公里北上清水服
    務區停車場之身心障礙專用停車位，但未依規定使用專用停
    車位識別證而違規停車之違規行為，逕行擎單舉發。受處分
    人於應到案日期前提出申訴，經原處分機關函請原舉發單位
    調查後，認受處分人確有違規停車之事實，乃依道路交通管
    理處罰條例第56條第1項第10款之規定，於97年7月18日以裁
    處罰鍰1,200元。並以身心障礙者專用停車位設置管理辦法
    之立法目的，在於維護身心障礙者之合法權益及生活，保障
    其公平參與社會生活之機會，結合政府及民間資源，規劃並
    推行各項扶助及福利措施。考之身心障礙者專用停車位設置
    管理辦法第9條、第14條之立法意旨，在藉由專用停車位識
    別證之正確置放，以使查核者得迅及、正確檢驗，而確保殘
    障停車位能依規劃目的運用，此等規定，自應一體適用於所
    有汽車駕駛人，縱身心障礙者本人亦應受規範。且具有身心
    障礙身分者，未依規定請領專用停車位識別證或專用牌照，
    並不當然取得該停車位之使用資格，此觀身心障礙者保護法
    第48條規定：「非領有專用停車位識別證明之身心障礙者或
    其家屬，不得違規佔用。」甚明，而職司交通秩序之人員就
    停放之車輛，亦無法一一查認其是否具有相關資格，且依前
    揭法律規定使用身心障礙停車位者，除身心障礙者本人，尚
    包括其家屬，故以該識別證以判斷權利有無，除便利執勤人
    員查核，不失為客觀標準，是以，如駕駛人縱領有專用停車
    位識別證，但未依身心障礙者專用停車位設置管理辦法將識
    別證置於汽車擋風玻璃明顯處，仍屬違反該辦法第9條之規
    範義務，而構成於身心障礙專用停車位違規停車之違規行為
    等語。
貳、抗告意旨略以：
一、汽車駕駛人於身心障礙專用停車位違規停車，於道路交通管
    理處罰條例90年1月17日修正公布前，係援引前開條例第56
    條第1項第9款（停車時間、位置、方式、車種不依規定者）
    規定處罰，惟立法院為突顯當前身心障礙專用停車位被佔用
    之情形，特提前開條文修正案，明訂此項處罰規定，並以最
    高額1200元處罰之，以落實保障身心障礙者之停車權益，前
    開修正案經立法院完成3讀，業經總統公布於前開條例第56
    條第1項增列第10款在案。
二、次按，非領有專用停車位識別證明之身心障礙者或其家屬，
    不得違規佔用身心障礙者專用停車位；違規佔用路邊停車場
    專用停車位者，由警察機關依道路交通管理處罰條例第56條
    規定辨理，此身心障礙者保護法第48條第1項及身心障礙者專
    用停車位設置管理辨法第14條第1項分別定有明文，參諸道路
    交通管理處罰條例第56條第1項第10款立法意旨及身心障礙者
    專用停車位之使用精神，道路交通管理處罰條例第56條第1項
    第10款應係處罰無權使用身心障礙專用停車位者違規停車之
    行為，非處罰未置放身心障礙者專用停車位識別證之行為，
    而抗告人之配偶彭換福既係領有殘障手冊，並經宜蘭縣政府
    核發身心障礙者專用停車位識別證，且當時彭換福係乘坐車
    內，故將車輛停放在身心障礙專用停車位內即應無違規之情
    事，自不得遽以道路交通管理處罰條例56條第1項第10款規定
    相繩。
三、至使用身心障礙者專用停車位者，應將專用停車位識別證置
    於汽車擋風玻璃明顯處或黏貼於機車車首，以供查核驗證，
    身心障礙者專用停車位設置管理辨法第9條第1項固定有明文
    ，然此僅係為使查核者便於識別有無停放身心障礙者專用停
    車位權利之行政規定，非可遽認未將識別證置於汽車擋風玻
    璃明顯處供查核驗證，即屬違規停車，執勤人員查核之便利
    ，不應凌駕於身心障礙者保障之上；是身心障礙者本人或家
    屬乘載身心障礙者本人時使用專用停車位，因故未將識別證
    置於汽車擋風玻璃明顯處供查核驗證，當可舉證申訴免罰，
    以符身心障礙者專用停車位之使用精神。
四、退萬步言，縱認本件抗告人未將識別證置放於汽車擋風玻璃
    明顯處供查核驗證，屬在身心障礙專用停車位違規停車之行
    為，然依道路交通管理處罰條例56條之規定，違反者係處新
    台幣600元以上，1200元以下罰鍰，而本件抗告人係有權停車
    於身心障礙專用停車位，僅因一時疏未將身心障礙停車證擺
    放在車內，惡性非重，原處分未權衡本件情節，即遽處以最
    重之1200元罰鍰，亦顯有過重之不當等語。
參、撤銷發回理由：
一、按汽車駕駛人停車時，於身心障礙專用停車位違規停車，處
    600元以上1200元以下罰鍰，道路交通管理處罰條例第56條第
    1項第10款定有明文。次按，使用身心障礙者專用停車位者，
    除掛有專用牌照之車輛外，應將專用停車位識別證置於汽車
    擋風玻璃明顯處或黏貼於機車車首，以供查核檢驗，為身心
    障礙者專用停車位設置管理辦法第9條第1項所明定。惟道路
    交通管理處罰條例於90年1月17日增訂第56條第1項第10款規
    定，其立法目的，係為落實保障身心障礙者之停車權益，亦
    即為避免不具身心障礙身分之人，擅用專為殘障者設置之停
    車位，而侵害身心障礙者應有之停車權利，故該條款所指之
    「違規停車」，參酌身心障礙者權益保障法第56條第1項後
    段「非領有專用停車位識別証明者，不得違規占用」、道路
    交通安全規則第112條第1項第5款「在設有殘障者專用標誌
    處所，非殘障用車不得停放」之規定，當係指非領有專用停
    車位識別證明之身心障礙者或其家屬，占用身心障礙者專用
    停車位，或非殘障用車在設有殘障者專用停車標誌處所停車
    者而言，是上開條款所謂之「違規停車」，自以處罰真正侵
    害身心障礙者停車權益之違規行為為限。
二、經查，本件抗告人甲○○○之車號Q3-4685號自用小客車，係
    其配偶彭換福向宜蘭縣政府申請身心障礙者專用停車位識別
    證，有效期限至102年6月16日，有抗告人之配偶彭換福中華
    民國殘障手冊、身心障礙者專用停車位識別證影本各1紙在卷
    （原審卷第6、7頁）可查。抗告人於前述時、地停車之際，
    疏未將專用停車位識別證置於擋風玻璃明顯處，固有違身心
    障礙者專用停車位設置管理辦法第9條之規定，致執勤員警無
    法當場查認該自用小客車是否具有使用專用停車位之資格，
    而掣單舉發。惟依前揭說明，放置專用停車位識別證，僅係
    供他人或執法者辨識使用身心障礙者專用停車位者，是否為
    有權使用者之方法之一，縱認身心障礙者有疏未將專用停車
    位識別證置放於車內以供辨識之情形，究非當然等同該身心
    障礙者即無權利使用身心障礙者專用停車位。是以將領有專
    用停車位識別證之身心障礙者，僅因疏於將專用停車位識別
    證置放車內供辨識之情形，與未領有專用停車位識別證之人
    ，占用身心障礙者專用停車位；或非殘障用車在設有殘障者
    專用停車標誌處所停車之情形，等同視之，顯已逾越道路交
    通管理處罰條例第56條第1項第10款規定之立法本旨。
三、綜上所述，本件受處分人於使用身心障礙者專用停車位之際
    ，疏未將身心障礙者專用停車位識別證置於擋風玻璃明顯處
    ，固有違身心障礙者專用停車位設置管理辦法第9 條之規定
    。惟道路交通管理處罰條例第56條第1項第10款規定之立法
    目的，既係避免不具殘障資格之人，擅自占用專為身心障礙
    者設置之停車位，侵害身心障礙者應有之停車權益，非為處
    罰未依規定置放專用停車位識別證以供查驗之身心障礙駕駛
    人，且同條例復未針對身心障礙者未依規定置放證件，而停
    放於身心障礙專用停車位之情形設有處罰明文。則本件受處
    分人既領有專用停車位識別證，縱疏未將識別證置於車上供
    查證，而有可議之處，然依現行法既無處罰明文，自不能比
    附援引，逾越立法本旨，以道路交通管理處罰條例第56條第
    1項第10款規定作為裁罰依據。抗告人指摘原裁定不當，提
    起抗告，非無理由，爰將原裁定撤銷，發回原審更為審理，
    另為適當之裁定。
據上論斷，應依道路交通案件處理辦法第26條，刑事訴訟法第413
條前段，裁定如主文。
中    華    民    國    97    年    12    月    18    日
                    交通法庭審判長法  官  林堭儀
                                  法  官  張明松
                                  法  官  吳淑惠
以上正本證明與原本無異。
不得再抗告 。
                                  書記官  陳雅加
中    華    民    國    97    年    12    月    22    日


司法院資訊處製作；財團法人民間司法改革基金會備份。
